臺灣高等法院民事判決
111年度上易字第145號
上  訴  人  江立仁  
            莊俊英  
            林素珍  
共      同
訴訟代理人  李慶峰律師
被  上訴人  交通部臺灣鐵路管理局

法定代理人  杜微    
訴訟代理人  龔維智律師
上列當事人間請求拆屋還地等事件，上訴人對於中華民國110年1
1月10日臺灣基隆地方法院108年度訴字第258號第一審判決提起
上訴，本院於111年7月19日言詞辯論終結，判決如下：
    主      文
上訴駁回。
第二審訴訟費用，由上訴人江立仁負擔百分之三十一，由上訴人
莊俊英負擔百分之二十二，餘由上訴人林素珍負擔。
    事實及理由
一、被上訴人主張：坐落新北市○○區○○段0000地號及同區瑞芳段
    308地號土地（分別以地號稱之，合稱系爭土地）為中華民
    國所有，伊為管理機關。坐落於1075地號土地上如新北市瑞
    芳地政事務所民國108年10月17日土地複丈成果圖即附圖所
    示編號1075⑴部分，面積10.43平方公尺上，有門牌號碼新北
    市○○區○○街00號未辦理建物所有權第一次登記建物（下稱51
    號建物），上訴人江立仁（下以姓名稱之）為該建物之事實
    上處分權人；坐落於308地號土地上如附圖所示編號308⑴部
    分，面積7.30平方公尺上，有門牌號碼新北市○○區○○街00號
    未辦理建物所有權第一次登記建物（下稱55號建物），上訴
    人莊俊英（下以姓名稱之）為該建物之事實上處分權人；坐
    落於308地號土地上如附圖所示編號308⑵、308⑶部分，面積
    依序為7.43平方公尺、0.38平方公尺上，有門牌號碼新北市
    ○○區○○街00號未辦理建物所有權第一次登記建物（下稱59號
    建物），及坐落於308地號土地上如附圖所示編號308⑷、308
    ⑸部分，面積依序為0.38平方公尺、7.42平方公尺上，有門
    牌號碼新北市○○區○○街00號未辦理建物所有權第一次登記建
    物（下稱61號建物，與51號、55號、59號建物合稱系爭建物
    ），上訴人林素珍（下以姓名稱之，與江立仁、莊俊英合稱
    上訴人）為59號、61號建物之事實上處分權人。上訴人於10
    3年12月1日分別與伊簽訂國有基地租賃契約（下合稱系爭租
    約），承租上開基地，租期均自104年1月1日起至108年12月
    31日止。伊為辦理「瑞芳站旅運設施提升改善工程」（下稱
    系爭工程），需使用系爭土地在內共6筆土地，依工程規劃
    應於108年6月底前排除瑞芳車站後站占用問題，因上訴人承
    租之土地位於系爭工程範圍內，伊遂依系爭租約第7條第1款
    、第9款約定，先發函通知將於108年3月31日終止租約，再
    以起訴狀繕本送達為終止租約之意思表示，系爭租約亦已因
    租期屆滿而終止，爰依民法第767條第1項前段、中段之規定
    ，請求上訴人將系爭建物拆除，並返還該部分土地。上訴人
    以系爭建物無權占有系爭土地受有利益，致伊受有損害，爰
    依民法第179條之規定，請求江立仁、莊俊英、林素珍自109
    年1月1日起，按月依序給付相當於租金之不當得利74元、52
    元、88元（55元+33元）等語。原審為上訴人敗訴之判決，
    上訴人不服，提起上訴。至被上訴人於原審其餘請求未繫屬
    本院，爰不贅述。答辯聲明：上訴駁回。
二、上訴人則以：被上訴人於108年1月8日發函提前終止系爭租
    約後，伊等自108年1月8日起仍繼續繳納租金及使用系爭土
    地，而被上訴人未表示反對之意思，持續收取租金，依民法
    第451條規定，視為兩造間以不定期限繼續租賃契約，伊等
    有權占有系爭土地至系爭建物不堪使用為止等語，資為抗辯
    （本院依民事訴訟法第447條第1項第3款、第6款規定，許可
    上訴人提出上開新防禦方法，則依上訴人之處分權行使，對
    於上訴人在原審抗辯兩造就系爭租約之「租賃期限」未達成
    意思表示合致，亦未以書面約定「租賃期限」，依民法第42
    2條規定，系爭租約應視為不定期限之租賃契約等語，毋庸
    論斷，見本院卷第227至229頁）。上訴聲明：㈠江立仁之上
    訴聲明：⒈原判決不利於江立仁部分廢棄。⒉上開廢棄部分，
    被上訴人於第一審之訴及假執行之聲請均駁回。㈡莊俊英之
    上訴聲明：⒈原判決不利於莊俊英部分廢棄。⒉上開廢棄部分
    ，被上訴人於第一審之訴及假執行之聲請均駁回。㈢林素珍
    之上訴聲明：⒈原判決不利於林素珍部分廢棄。⒉上開廢棄部
    分，被上訴人於第一審之訴及假執行之聲請均駁回。
三、兩造不爭執事項：
  ㈠系爭土地為中華民國所有，被上訴人為管理機關，有系爭土
    地登記謄本影本可稽（原審卷一第17至19頁）。
  ㈡江立仁為51號建物之事實上處分權人，該建物占用系爭土地
    如附圖所示編號1075⑴部分，面積10.43平方公尺；莊俊英為
    55號建物之事實上處分權人，該建物占用系爭土地如附圖所
    示編號308⑴部分，面積7.30平方公尺；林素珍為59號、61號
    建物之事實上處分權人，其中59號建物占用系爭土地如附圖
    所示編號308⑵、308⑶部分，面積依序為7.43平方公尺、0.38
    平方公尺；61號建物占用系爭土地如附圖所示編號
　　308⑷、308⑸部分，面積依序為0.38平方公尺、7.42平方公尺
    ，有新北市瑞芳地政事務所108年11月17日新北瑞地測字第1
    085421588號函暨所附土地複丈成果圖可稽（原審卷一第397
    至399頁）。
  ㈢兩造就前項基地先後簽訂之租約所示租賃期間分別如下：
  ①江立仁：96年7月1日起至99年6月30日止；99年7月1起至103
    年12月31日止；104年1月1日起至108年12月31日止，有租約
    影本可稽（原審卷一第21至27頁、卷三第365至383頁）。
  ②莊俊英：96年7月1日起至99年6月30日止；99年7月1起至103
    年12月31日止；104年1月1日起至108年12月31日止，有租約
    影本可稽（原審卷一第29至35頁、卷三第385至403頁）。
  ③林素珍：96年7月1日起至99年6月30日止；99年7月1起至103
    年12月31日止；104年1月1日起至108年12月31日止，有租約
    影本可稽（原審卷一第37至43頁、卷三第405至423頁）。
四、被上訴人主張上訴人以系爭建物無權占有系爭土地如附圖所
    示編號1075⑴、編號308⑴、308⑵、308⑶、308⑷、308⑸部分，
    伊請求上訴人拆除系爭建物，並將該部分土地返還伊，另給
    付相當於租金之不當得利等情，為上訴人所否認，並以前詞
    置辯，經查：
  ㈠系爭建物占有系爭土地如附圖所示編號1075⑴、編號308⑴、30
    8⑵、308⑶、308⑷、308⑸部分，有無正當權源？
　⒈按所有人對於無權占有或侵奪其所有物者，得請求返還之。
    對於妨害其所有權者，得請求除去之，民法第767條第1項前
    段、中段分別定有明文。另以無權占有為原因，請求返還土
    地者，占有人對土地所有權存在之事實無爭執，而僅以非無
    權占有為抗辯者，土地所有權人對其土地被無權占有之事實
    無舉證責任，占有人自應就其取得占有係有正當權源之事實
    證明之（最高法院85年度台上字第1120號判決意旨參照）。
    查被上訴人主張上訴人所有之系爭建物占有系爭土地如附圖
    所示編號1075⑴、編號308⑴、308⑵、308⑶、308⑷、308⑸部分
    乙節，為上訴人所不爭，惟上訴人抗辯伊等係有權占有，依
    前開說明，自應由伊等就占有系爭土地具有正當權源之事實
    ，負舉證之責。
　⒉上訴人抗辯：被上訴人於108年1月8日發函提前終止系爭租約
    後，伊等自108年1月8日起仍繼續繳納租金及使用系爭土地
    ，而被上訴人未表示反對之意思，持續收取租金，依民法第
    451條規定，視為兩造間以不定期限繼續租賃契約，伊等有
    權占有系爭土地至系爭建物不堪使用為止云云。然查，系爭
    租約第2條約定：「本租約為定期租賃契約，其期間自104年
    1月1日起至108年12月31日止。本租期屆滿時，租賃關係即
    行消滅，甲方（即被上訴人，下同）不另行通知。乙方（即
    上訴人，下同）如有意續租，應於租期屆滿前3個月内，申
    請換約續租，其有應繳未繳之款項者，應先繳清；逾期未申
    請換約者，即為無意續租，甲方得收回土地，另行依法處理
    ，乙方未經辦妥換約續租仍為使用者，即為無權占用，應負
    擔損害賠償責任，不得有其他主張」（原審卷一第22、30、
    38頁），顯見系爭租約明定租期屆滿後，若未完成續約，兩
    造間之租賃關係即告消滅，排除民法第451條規定之適用，
    是上訴人前開抗辯，尚非有據。
　⒊系爭租約第7條第1款、第9款約定：「租賃基地有下列情形之
    一者，甲方得終止租約：⒈配合政府舉辦公共、公用事業需
    要或依法變更使用時。…⒐甲方業務上需要時」（原審卷一第
    23、31、39頁）。查被上訴人於108年1月8日以宜工產字第1
    080000030號函通知上訴人，其上記載：「本局（即被上訴
    人）因為辦理『瑞芳整體觀光規劃之瑞芳車站候車空間暨門
    面改善工程』（即系爭工程）用地需要一案，本工程用地範
    圍内之占建戶（含承租），將於108年3月31日止終止租約，
    並騰空地上物返還土地」（原審卷一第97頁），上訴人自認
    收受該通知（本院卷第228頁），則系爭租約應於108年3月3
    1日終止。又系爭租約第3條約定：「本租約租金…1年2期以6
    個月為1期，由乙方於每年3月及9月月底前，就各該期租金
    繳納通知書向甲方指定之帳號（郵政劃撥儲金帳號：000000
    00；戶名：交通部臺灣鐵路管理局沿線土地租金及使用補償
    金專戶）繳納」（原審卷一第23、31、39頁），上訴人係於
    108年2月間向被上訴人一次繳納108年1月1日起至6月30日止
    之租金，有被上訴人出具之租金繳納通知單、郵政劃撥儲金
    特戶存款收據、電子發票證明聯等照片數紙可佐（本院卷第
    155至163頁），惟系爭租約明定排除民法第451條之適用，
    且被上訴人早已告知將於108年3月31日終止租約，收回租賃
    土地，上訴人復未舉證證明被上訴人於108年3月31日以後有
    積極通知上訴人繳納租金及收取租金之情事，自無從徒憑兩
    造於租約終止前有依上開約款通知及繳納上半期租金之行為
    ，擬制發生兩造自108年4月1日起以不定期限繼續租賃契約
    之法律效果。
　⒋綜上，系爭租約於108年3月31日終止，上訴人未舉證證明之
    後有以系爭建物占用系爭土地之正當權源，則被上訴人依民
    法第767條第1項前段、中段之規定，請求上訴人將系爭建物
    占用系爭土地如附圖所示編號1075⑴、編號308⑴、308⑵、308
    ⑶、308⑷、308⑸部分拆除，並將該占用之土地返還被上訴人
    ，即屬有據。
　㈡被上訴人依民法第179條之規定，請求上訴人返還相當於租金
    之不當得利，是否有據？得請求之金額為若干？
　⒈按無法律上之原因而受利益，致他人受損害者，應返還其利
    益，民法第179 條前段定有明文。又無權占用他人土地者，
    通常可享有相當於租金之不當得利，土地所有權人得請求占
    用人返還（最高法院61年度台上字第1695號判決意旨參照）
    。查上訴人自108年4月1日起，以系爭建物無權占有系爭土
    地，則被上訴人請求上訴人給付自109年1月1日起至返還系
    爭土地之日止相當於租金之不當得利，核屬有據。
　⒉次按城市地方房屋之租金，以不超過土地及其建築物申報總
    價額年息10％為限，土地法第97條第1項定有明文，而該條規
    定於租用基地建築房屋準用之，此為同法第105條所明定。
    所謂土地價額係指法定地價而言，土地所有權人依土地法所
    申報之地價即為法定地價，此觀土地法第148條、土地法施
    行法第25條之規定即明。另按平均地權條例第16條前段規定
    ，舉辦規定地價或重新規定地價時，土地所有權人未於公告
    期間申報地價者，以公告地價80％為其申報地價。前開條文
    所謂以年息10％為限，乃指租金之最高限額而言，並非一律
    依照申報價額年息10％計算之，尚須斟酌基地位置、工商繁
    榮程度、使用人利用之經濟價值、所受利益及社會環境等情
    事而定。原審斟酌系爭土地坐落新北市瑞芳區，位於瑞芳火
    車站後站，生活機能方便等情，認比照系爭租約約定之租金
    計算方式【其中江立仁、莊俊英部分，按當年公告地價及年
    租金率5％計算（原審卷一第22、31頁）；林素珍部分，59號
    建物、61號建物依序按當年公告地價及年租金率5％、3％計算
    （原審卷一第39頁）】計算相當於租金之不當得利，尚屬適
    當，並為兩造所不爭(本院卷第94至95頁)，爰予援用。又系
    爭土地109年1月之公告地價為每平方公尺1,700元（參見本
    院卷證物袋），則被上訴人請求江立仁、莊俊英自109年1月
    1日起，按月依序給付74元、52元、林素珍自109年1月1日起
    ，按月給付55元、33元，為有理由，應予准許（計算式如附
    表）。
五、綜上所述，被上訴人依民法第767條第1項前段、中段之規定
    ，請求：㈠江立仁應將1075地號土地如附圖所示編號1075⑴上
    之51號建物拆除，並將該部分土地返還被上訴人；㈡莊俊英
    應將308地號土地如附圖所示編號308⑴上之55號建物拆除，
    並將該部分土地返還被上訴人；㈢林素珍應將308地號土地如
    附圖所示編號308⑵、308⑶上之59號建物拆除，並將該部分土
    地返還被上訴人；㈣林素珍應將308地號土地如附圖所示編號
    308⑷、308⑸上之61號建物拆除，並將該部分土地返還被上訴
    人；依民法第179條規定，請求：㈠江立仁應自109年1月1日
    起至返還上開1075⑴部分土地之日止，按月給付被上訴人74
    元；㈡莊俊英應自109年1月1日起至返還上開308⑴部分土地之
    日止，按月給付被上訴人52元；㈢林素珍應自109年1月1日起
    至返還上開308⑵、308⑶部分土地第3項所示土地之日止，按
    月給付被上訴人55元；㈣林素珍應自109年1月1日起至返還上
    開308⑷、308⑸部分土地之日止，按月給付被上訴人33元，為
    有理由，應予准許。原審就此部分為上訴人敗訴之判決，並
    為准、免假執行之宣告，尚無不合。上訴意旨指摘原判決此
    部分不當，求予廢棄改判，為無理由，應駁回其上訴。
六、本件事證已臻明確，兩造其餘攻擊防禦方法及證據，核與判
    決結果無影響，爰不予一一論述，併此敘明。
七、據上論結，本件上訴為無理由，依民事訴訟法第449條第1項
    、第85條第1項但書，判決如主文。　　　
中　　華　　民　　國　　111 　年　　8 　　月　　25　　日
                  民事第二十一庭
                        審判長法  官  翁昭蓉
                              法  官  羅惠雯
                              法  官  林哲賢
附表：                                
編號、姓名 占用部分（附圖編號） 面積（平方公尺） 不當得利（計算式：公告地價×占用面積×年息5%或3%÷12月） 一、江立仁 1075⑴ 10.43 1,700元×10.43平方公尺×5％÷12月＝74元（元以下四捨五入，下同） 二、莊俊英 308⑴ 7.3 1,700元×7.3平方公尺×5％÷12月＝52元 三、林素珍 ㈠308⑵、308⑶（59號建物部分） ㈡308⑷、308⑸   （61號建物部分） 15.61 ㈠59號建物部分：1,700元×7.81平方公尺×5％÷12月＝55元 ㈡61號建物部分：1,700元×7.8平方公尺×3％÷12月＝33元 　 
正本係照原本作成。
不得上訴。
中　　華　　民　　國　　111 　年　　8 　　月　　25　　日

　　　　　　　　　　　　    　書記官  陳盈真